臺灣臺北地方法院刑事判決　　　　　　100年度訴緝字第111號
公　訴　人　臺灣臺北地方法院檢察署檢察官
被　　　告　朱英帆
選任辯護人　黃心賢律師
　　　　　　楊宗展律師
　　　　　　潘宣頤律師
上列被告因妨害兵役案件，經檢察官提起公訴（91年度偵字第
4286號），被告於準備程序期日就被訴事實均為有罪之陳述，本
院合議庭裁定改由受命法官獨任進行簡式審判程序，本院判決如
下：
    主  文
朱英帆役齡男子意圖避免徵兵處理，核准出境後，屆期未歸，經
催告仍未返國，致未能接受徵兵處理，處有期徒刑月，如易科
罰金，以銀元佰元即新臺幣玖佰元折算壹日。緩刑貳年，並應
於本判決確定後壹年內，向公庫支付新臺幣拾萬元。
    事  實
一、朱英帆明知其於民國71年11月3日出生，於88年間係年滿18
    歲之役齡男子，有接受徵召服兵役之義務，然為前往美國就
    學，竟意圖避免徵兵處理，於90年7月5日向戶籍地之臺北市
    中山區公所以觀光名義申請出境許可，經該區公所核准後，
    於90年7月14日出境至美國，依役男出境處理辦法第4條第1
    項第3款規定，應於同年9月14日前返國，並依法接受徵兵處
    理，惟其於出境後竟屆期未歸；經臺北市中山區公所於90年
    10 月31日以北市中兵徵五字第9022818600號函請其父朱鵬
    飛催告其返國接受徵兵處理，並於90年11月1日由戶籍地「
    鍾愛大直」之管理室代為收受通知後，詎朱英帆仍滯留境外
    而未返國。嗣經臺北市中山區公所，先後以90年11月20日北
    市中兵徵三字第9022920100號、91年1月7日北市中兵徵三字
    第913003 8300號役男徵兵檢查通知書，通知朱英帆應於90
    年12月25日、91年1月29日到國軍松山醫院參加徵兵檢查，
    而分別於90年12月6日、91年1月23日，戶籍地「鍾愛大直」
    之管理室代為收受通知，然朱英帆仍未按時返國於前開指定
    日期報到接受徵兵檢查。
二、案經臺北市政府移送臺灣臺北地方法院檢察署檢察官偵查後
    起訴。
    理  由
一、本件被告朱英帆所犯非死刑、無期徒刑、最輕本刑為3年以
    上有期徒刑之罪，或高等法院管轄第一審之案件，被告於本
    院準備程序中，就被訴事實為有罪之陳述，經告以簡式審判
    程序之旨，並聽取檢察官、被告之意見後，本院裁定進行簡
    式審判程序，是本件之證據調查，依刑事訴訟法第273條之2
    規定，不受同法第159條第1項、第161條之2、第161條之3、
    第163條之1及第164條至第170條規定之限制，合先敘明。
二、上揭事實，業據被告於本院審理時坦承不諱，並有役男出境
    申請書、臺北市中山區公所90年10月31日北市中兵徵五字第
    9022818600號函暨掛號郵件收件回執、「鍾愛大直」大廈管
    理室信件代收登記簿、90年11月20日北市中兵徵三字第
    9022920100 號役男徵兵檢查通知暨掛號郵件收件回執、「
    鍾愛大直」大廈管理室信件代收登記簿、91年1月7日北市中
    兵徵三字第913003 8300號役男徵兵檢查通知書暨掛號郵件
    收件回執、掛號函件收據、境管局入出境資料查詢等在卷可
    稽，足認被告上開任意性之自白，與事實相符，堪值採信。
    本件事證明確，被告之妨害兵役犯行，堪以認定，應予依法
    論科。
三、按被告行為後，妨害兵役治罪條例第3條於91年6月26日修正
    時增列第6款「未經核准而出境，致未能接受徵兵處理者」
    、第7款「核准出境後，屆期未歸，經催告仍未返國，致未
    能接受徵兵處理者」，並將第3款「徵兵檢查無故不到，或
    意圖變更體位而故意毀傷身體者」之規定，變更為「徵兵檢
    查無故不到者」；第4款「抽籤時無故不到者」之規定，變
    更為「毀傷身體或以其他方法變更體位者」；第5款「居住
    處所遷移，無故不申報，致未能辦理身家調查、徵兵檢查、
    抽籤或徵集者」之規定，變更為「居住處所遷移，無故不申
    報，致未能接受徵兵處理者」，就修正前後規定觀之，兩者
    構成要件之範圍不同，該次修正即屬於法律構成要件之變更
    ，而有新舊法比較問題（最高法院97年臺上字第6856號判決
    意旨參照）。又妨害兵役治罪條例第3條於91年6月26日修正
    時增列同條第7款「核准出境後，屆期未歸，經催告仍未返
    國，致未能接受徵兵處理者」之規定，該款規定原為同條第
    3 款「徵兵檢查無故不到」之規定所概括，然現行法既將「
    核准出境後，屆期未歸，經催告仍未返國，致未能接受徵兵
    處理者」之情形予以特別規定，自應優先適用該規定，而不
    再論以同條第3款「徵兵檢查無故不到」，附此敘明。爰審
    酌被告明知役齡男子皆有服兵役之義務，為在國外就學，竟
    於出境後，滯留國外不歸，破壞兵役制度之公平性，損及潛
    在之國防動員兵力，所為實屬非是，惟念其前未曾受有期徒
    刑以上刑之宣告，素行良好，犯後坦承犯行，且學業完成即
    返國預備服役，已知悔悟等一切情狀，量處如主文所示之刑
    。再按被告行為後，刑法業於94年2月2日修正公布，並自95
    年7月1日起施行。復按行為後法律有變更者，適用行為時之
    法律，但行為後之法律有利於行為人者，適用最有利於行為
    人之法律，現行刑法第2條第1項定有明文。此條係規範行為
    後法律變更所生新舊法律比較適用之準據法，是刑法第2條
    第1項本身雖經修正，但無比較新舊法適用之問題，應一律
    適用裁判時之現行刑法第2條第1項之規定，為「從舊從輕」
    之比較。是關於易科罰金部分，修正前刑法第41條第1項前
    段係規定：「犯最重本刑為五年以下有期徒刑以下之刑之罪
    ，而受六個月以下有期徒刑或拘役之宣告，因身體、教育、
    職業、家庭之關係或其他正當事由，執行顯有困難者，得以
    一元以上三元以下折算一日，易科罰金」，而斯時易科罰金
    之折算標準，依修正前罰金罰鍰提高標準條例第2條（該條
    規定現已刪除）規定，係就其原定數額提高為100倍折算一
    日，並依現行法規所定貨幣單位折算新臺幣條例第2條折算
    為新臺幣，則適用舊法之結果，易科罰金之折算標準應以銀
    元100元至300元即新臺幣300元至900 元折算一日；惟修正
    後刑法第41條第1項前段則規定：「犯最重本刑為五年以下
    有期徒刑以下之刑之罪，而受六個月以下有期徒刑或拘役之
    宣告者，得以新臺幣一千元、二千元或三千元折算一日，易
    科罰金」，而將有期徒刑或拘役易科罰金之標準提高，經比
    較新舊法之結果，認適用新法關於易科罰金之規定，對被告
    並非較為有利。爰依前開修正前易科罰金之規定，就前揭宣
    告刑諭知以銀元300元即新臺幣900元折算一日之易科罰金折
    算標準。
四、至本案被告犯罪時間雖在96年4月24日以前，惟被告於91年6
    月25日經本院發布通緝，嗣於100年8月16日返國入境時為警
    緝獲，並非於96年12月31日前自動歸案接受審判等情，此有
    本院91年6月25日91年北院錦刑新緝字第346號通緝書、內政
    部警政署航空警察局通緝案件移送書各1份存卷可考（見本
    院訴字卷第24頁、本院訴緝卷第3頁），依中華民國九十六
    年罪犯減刑條例第5條之規定，自不得予以減刑，併此敘明
    。
五、末查，被告前未曾因故意犯罪受有期徒刑以上刑之宣告等情
    ，有臺灣高等法院被告前案紀錄表附卷足稽，素行良好；本
    認被告因一時失慮，致罹刑章，犯後坦承犯行，尚知所悔悟
    ，經此教訓，應已知警惕，而無再犯之虞，被告所宣告之刑
    以暫不執行為適當，爰依刑法第74條第1項第1款之規定（犯
    罪在新法施行前，新法施行後，緩刑之宣告，應適用新法第
    74條之規定。最高法院95年第8次刑事庭會議決議參照），
    爰併宣告緩刑2年，以啟自新。並依刑法第74條第2項第4款
    規定，諭知應於本案判決確定後1年內，向公庫支付新臺幣
    10 萬元。
據上論斷，應依刑事訴訟法第273條之1第1項、第284條之1、第
299 條第1項前段，妨害兵役治罪條例第3條第7款，刑法第2條第
1項前段、第11條前段、第74條第1項第1款、第2項第4款，修正
前刑法第41條第1項前段，修正前罰金罰鍰提高標準條例第2條，
現行法規所定貨幣單位折算新臺幣條例第2條，判決如主文。
本案經檢察官李彥霖到庭執行職務
中    華    民    國   100    年    8     月    31    日
                  刑事第十七庭  法  官  楊雅清
以上正本證明與原本無異。
如不服本判決應於收受送達後10日內向本院提出上訴書狀，並應
敘述具體理由；其未敘述上訴理由者，應於上訴期間屆滿後20日
內向本院補提理由書（均須按他造當事人之人數附繕）「切勿逕
送上級法院」。
                                書記官  吳俊龍
中    華    民    國   100    年    8     月    31    日
附錄本案論罪科刑法條全文：
妨害兵役治罪條例第3條
役齡男子意圖避免徵兵處理，而有下列行為之一者，處 5 年以
下有期徒刑：
一、徵兵及齡男子隱匿不報，或為不實之申報者。
二、對於兵籍調查無故不依規定辦理者。
三、徵兵檢查無故不到者。
四、毀傷身體或以其他方法變更體位者。
五、居住處所遷移，無故不申報，致未能接受徵兵處理者。
六、未經核准而出境，致未能接受徵兵處理者。
七、核准出境後，屆期未歸，經催告仍未返國，致未能接受徵兵
    處理者。